臺灣高等法院民事判決
109年度上字第1119號
上  訴  人  何明亮  

            何王錦雲
兼  共  同
訴訟代理人  何村澤  
被上訴人    葉后儀  
訴訟代理人  戴家旭律師
上列當事人間請求返還房屋等事件，上訴人對於中華民國109年6
月11日臺灣新北地方法院109年度訴字第619號第一審判決提起上
訴，本院於109年10月27日言詞辯論終結，判決如下： 
    主  文
原判決關於命上訴人何明亮、何王錦雲㈠連帶將門牌號碼為新北
市○○區○○街○號二十樓之二房屋騰空遷讓返還予被上訴人。㈡共同
自民國一○九年二月五日起至返還上開房屋之日止，按月給付被
上訴人新臺幣叁仟玖佰柒拾元部分，及該部分假執行之宣告，暨
訴訟費用之裁判除確定部分外均廢棄。
上開廢棄部分，被上訴人在第一審之訴及假執行之聲請均駁回。
其餘上訴駁回。
第一（除確定部分外）、二審訴訟費用由被上訴人負擔十分之一
，餘由上訴人何村澤負擔。
    事實及理由
一、被上訴人主張：被上訴人於民國（下同）109年1月7日得標
    買受門牌號碼：新北市○○區○○街0號20樓之2房屋（權利範圍
    全部，下稱系爭房屋）及其坐落之新北市○○區○○段00地號土
    地（權利範圍10000分之27，下稱系爭土地，與系爭房屋合
    稱系爭房地），並於109年2月5日經地政機關登記為所有權
    人。系爭房屋現由上訴人占有使用，惟上訴人並非系爭房屋
    之承租人，亦非所有權人，顯係無權占有，上訴人應連帶將
    系爭房屋騰空遷讓返還予被上訴人，另上訴人無權占有系爭
    房屋，受有相當於租金之不當得利。爰依民法第
　　767條第1項、第292條、第179條規定，求為命：⑴上訴人應
    連帶將系爭房屋騰空遷讓返還予被上訴人。⑵上訴人應自
　　109年2月5日起至返還系爭房屋之日止，按月共同給付被上
    訴人新臺幣（下同）7444元（原審卷第105頁已表明共同給
    付）之判決。
二、上訴人則以：系爭房地原為上訴人何明亮（下稱何明亮）所
    有，因受訴外人謝蕙蘭、許力元詐欺，以需要印鑑及印鑑證
    明作為二胎抵押之用，暗中買賣過戶予謝蕙蘭，案經本院
　　103年度重上字第322號判決認定謝蕙蘭應給付何明亮房屋餘
    款136萬0079元本息，且第一順位抵押實借400萬元應由謝蕙
    蘭支付，惟謝蕙蘭均未給付，買賣尚未完成，上訴人仍有絕
    對之使用居住權利，因有前述法律上產權糾紛，拍賣公告才
    註明系爭房屋不點交，被上訴人應事先查明不點交原因，且
    被上訴人因拍賣公告有此註記而以低廉價格標得系爭房地，
    價差500萬元，希望被上訴人補貼差額200萬元及搬遷費50萬
    元等語，資為抗辯。
三、本件經原審判決：⑴上訴人應連帶將系爭房屋騰空遷讓返還
    予被上訴人。⑵上訴人應共同自109年2月5日起至返還系爭房
    屋之日止，按月給付被上訴人5955元，並駁回被上訴人其餘
    之訴（此部分未據被上訴人聲明不服，已告確定）。上訴人
    不服提起上訴，並上訴聲明：⑴原判決不利於上訴人部分廢
    棄。⑵上開廢棄部分，被上訴人在第一審之訴及假執行之聲
    請均駁回。被上訴人則答辯聲明：上訴駁回。
四、兩造不爭執之事實：　　
　㈠被上訴人於109年1月7日自法務部行政執行署新北分署（下稱
    新北分署）拍賣得標而買受系爭房地，並於109年2月5日經
    地政機關登記為所有權人，並有土地登記謄本、建物登記謄
    本、新北分署公告（第3次拍賣）可證（見原審卷第17至
　　20、23至26頁）。　
　㈡上訴人現居住使用系爭房屋。　
五、得心證之理由：
　㈠被上訴人請求上訴人騰空遷讓返還系爭房屋，有無理由？　
　⒈按對於物有事實上管領之力者，為占有人；受僱人、學徒、
    家屬或基於其他類似之關係，受他人之指示，而對於物有管
    領之力者，僅該他人為占有人，民法第940條、第942條分別
    定有明文。查上訴人何王錦雲（下稱何王錦雲）為上訴人何
    村澤（下稱何村澤）之配偶，何明亮為何村澤之子，何村澤
    、何王錦雲、何明亮同屬一戶（何明亮雖已成年，但未分家
    獨立生活），由何村澤擔任戶長，有戶籍謄本在卷可稽（見
    原審卷第67頁），足認何村澤、何王錦雲、何明亮同居一家
    ，何村澤並為家長，則何王錦雲、何明亮基於共同生活關係
    ，以家屬身分隨同何村澤居住在系爭房屋，可認係何村澤就
    系爭房屋之占有輔助人（最高法院99年度台上字第429號判
    決、104年度台上字第1658號判決、108年度台上字第
　　565號判決意旨採相同見解），依民法第942條規定，系爭房
    屋之占有人僅為何村澤，被上訴人請求何村澤之占有輔助人
    即何王錦雲、何明亮騰空遷讓返還系爭房屋及給付相當於租
    金之不當得利，即非有據。
　⒉次按所有人對於無權占有或侵奪其所有物者，得請求返還之
    。對於妨害其所有權者，得請求除去之。有妨害其所有權之
    虞者，得請求防止之，民法第767條第1項著有規定。又以無
    權占有為原因，請求返還所有物之訴，苟被告對於原告就其
    物有所有權存在之事實，已無爭執，而僅以非無權占有為抗
    辯者，被告應就其抗辯有如何權源占有之事實證明之。如不
    能證明，應認原告之請求為正當（最高法院85年度台上字第
    1120號判決意旨採相同見解）。經查：
　⑴何村澤雖辯稱：系爭房地原為何明亮所有，因受謝蕙蘭、許
    力元詐欺，暗中買賣過戶予謝蕙蘭，案經本院103年度重上
    字第322號判決認定謝蕙蘭應給付何明亮房屋餘款136萬0079
    元本息，惟謝蕙蘭未給付，何村澤仍有絕對之使用居住權利
    云云。然何明亮與謝蕙蘭、許力元間確認買賣關係不存在等
    事件，業經本院103年度重上字第322號判決、最高法院106
    年度台上字第197號裁定認定：何明亮簽立借據契約書及讓
    渡切結書，向謝蕙蘭借款70萬元，並將其所有之系爭房地設
    定本金最高限額120萬元之第二順位抵押權予謝蕙蘭，另於
    讓渡切結書為流抵約款之約定，表明若無力償還及未履行合
    約，願將系爭房地所有權讓與謝蕙蘭，何明亮借款後僅清償
    6萬2000元，則謝蕙蘭於清償期屆至後，依上開流抵約款將
    系爭房地移轉登記為己所有，即屬有據，何明亮以上揭移轉
    登記行為無效為由，請求謝蕙蘭塗銷登記，自非有理等語明
    確（見原審卷第189至204頁），縱謝蕙蘭仍有房屋餘款136
    萬0079元本息未給付何明亮，亦僅為何明亮與謝蕙蘭間之債
    務糾葛，被上訴人既自新北分署拍賣得標而買受系爭房地，
    並於109年2月5日經地政機關登記為所有權人，何村澤即不
    得以何明亮與謝蕙蘭間之權利義務關係對抗被上訴人，是何
    村澤占有系爭房屋，對於被上訴人而言，難認有何合法權源
    。
　⑵再者，強制執行法所謂之點交，係指買受人在符合強制執行
    法第99條第1項至第3項規定之情形下，得請求執行法院強制
    解除債務人或第三人占有之權利而言。執行法院所為「拍定
    後不點交」之意義，僅在於限制買受人不得於拍定後向執行
    法院聲請點交而已，要不能進而推論債務人或第三人可據而
    主張有實體上合法占有之權源。是系爭房地縱於拍賣公告上
    載明拍定後不點交等語（見原審卷第26頁反面），惟該記載
    僅表示執行法院於拍賣後不負點交之責而已，並非謂被上訴
    人於取得系爭房屋所有權後不得依法請求何村澤遷讓（最高
    法院70年度台上字第19號判決意旨採相同見解），是何村澤
    以拍賣公告上已註明拍定後不點交，主張其占有使用系爭房
    屋並非無權占有云云，亦無可採。
　⑶另按判決所命之給付，其性質非長期間不能履行，或斟酌被
    告之境況，兼顧原告之利益，法院得於判決內定相當之履行
    期間或命分期給付，民事訴訟法第396條第1項前段定有明文
    。何村澤又辯稱：本件應給予3個月履行期間云云，惟自被
    上訴人109年2月5日經地政機關登記為所有權人起，迄本院1
    09年10月27日言詞辯論終結時止，已有8個多月，衡情何村
    澤遷徙他處時間尚屬寬裕，何村澤復未提出相關事證說明有
    何定3個月履行期間之需，本院認應無定3個月履行期間之必
    要。
　⒊綜上，何村澤未能舉證證明其就占有系爭房屋有何法律上之
    正當權源，則被上訴人依民法第767條第1項規定，請求何村
    澤騰空遷讓返還系爭房屋，應屬有據。
　㈡被上訴人得請求何村澤給付不當得利金額若干？　
　⒈按無法律上之原因而受利益，致他人受損害者，應返還其利
    益，民法第179條規定明確。又無權占有他人土地，可能獲
    得相當於租金之利益，為社會通常之觀念（最高法院61年度
    台上字第1695號判決意旨採相同見解），無權占有他人房屋
    ，亦同。本件何村澤占有系爭房屋為無權占有，業如前述，
    而被上訴人於109年2月5日經地政機關登記為系爭房屋之所
    有權人，則被上訴人請求何村澤自109年2月5日起至返還系
    爭房屋之日止，按月給付相當於租金之不當得利，應屬有理
    。
　⒉再按城市地方房屋之租金，以不超過土地及其建築物申報總
    價年息百分之10為限，土地法第97條第1項規定甚明。而依
    土地法施行法第25條規定，所謂土地之價額，係指法定地價
    ，所謂建築物之價額，則依該管直轄市或縣（市）地政機關
    估定之價額。又所謂法定地價，依土地法第148條規定，係
    指土地所有權人依土地法所申報之地價，而在平均地權條例
    施行區域，係指土地所有權人於地政機關舉辦規定地價或重
    新規定地價時之公告期間內申報之地價，未於該期間內申報
    者，以公告地價百分之80為其申報地價，平均地權條例第16
    條規定甚明。查系爭房屋位處新北市新莊區，鄰近思賢國小
    、思賢公園、宏泰市場及捷運環狀線幸福站，交通便捷，生
    活機能便利，有Google地圖網頁可憑（見原審卷第173頁）
    ，本院審酌上情，認被上訴人主張相當於租金之不當得利，
    應以系爭房地申報總價年息8％計算為適當。另系爭土地109
    年度申報地價每平方公尺為2萬3604元，被上訴人權利範圍
    為10000分之27，有土地登記謄本可考（見原審卷第17頁）
    ，系爭房屋109年度課稅現值為56萬2200元，有新北市政府
    稅捐稽徵處房屋稅籍證明書可佐（見原審卷第21、22頁），
    則何村澤無權占有系爭房屋，自109年2月5日起至返還系爭
    房屋之日止，應按月給付被上訴人5955元相當於租金之不當
    利益【（2萬3604元×5195.14×27/10000＋56萬2200元）×0.08
    ÷12≒5955元，元以下四捨五入，下同】，堪予認定。因被上
    訴人係聲明何村澤、何王錦雲、何明亮應共同按月給付7444
    元，金錢給付屬可分之債，依民法第271條之旨每人為2481
    元，經原審判決何村澤應按月給付1985元（原審判決何村澤
    、何王錦雲、何明亮應共同按月給付5955元，依民法第271
    條之旨每人為1985元），就逾此之部分已告確定。
六、綜上所述，被上訴人依民法第767條第1項、第179條規定，
    請求⑴何村澤應將系爭房屋騰空遷讓返還予被上訴人。⑵何村
    澤應自109年2月5日起至返還系爭房屋之日止，按月給付被
    上訴人1985元，為有理由，應予准許，逾此部分之請求，則
    屬無據，應予駁回。原審就超過上開應准許部分（即判命何
    明亮、何王錦雲騰空遷讓返還及按月給付3970元），為何明
    亮、何王錦雲敗訴之判決，並為假執行之宣告，自有未洽，
    上訴意旨指摘原判決此部分不當，求予廢棄改判，為有理由
    ，爰由本院廢棄改判如主文第2項所示。至於上開應准許部
    分，原審所為命何村澤給付之判決，並為假執行之宣告，核
    無不合，上訴意旨仍執陳詞，指摘原判決此部分不當，求予
    廢棄改判，為無理由，應駁回其上訴。
七、本件事證已臻明確，兩造其餘攻擊防禦方法及未經援用之證
    據，經核與判決之結果不生影響，爰不逐一論述，附此敘明
    。
八、據上論結，本件上訴一部為有理由，一部為無理由。依民事
    訴訟法第450條、第449條第1項、第79條、第85條第1項但書
    ，判決如主文。
中　　華　　民　　國　　109 　年　　11　　月　　17　　日
                  民事第十庭    
                      審判長法  官  黃嘉烈
                            法  官  邱  琦
                            法  官  張文毓
正本係照原本作成。
何明亮、何王錦雲不得上訴。
如不服本判決，應於收受送達後20日內向本院提出上訴書狀，其
未表明上訴理由者，應於提出上訴後20日內向本院補提理由書狀
（均須按他造當事人之人數附繕本）上訴時應提出委任律師或具
有律師資格之人之委任狀；委任有律師資格者，另應附具律師資
格證書及釋明委任人與受任人有民事訴訟法第466 條之1第1項但
書或第2項（詳附註）所定關係之釋明文書影本。如委任律師提
起上訴者，應一併繳納上訴審裁判費。
中　　華　　民　　國　　109 　年　　11　　月　　17　　日

  　　　　　　　　　　　　　書記官  廖月女
附註：
民事訴訟法第466條之1（第1項、第2項）：
對於第二審判決上訴，上訴人應委任律師為訴訟代理人。但上訴
人或其法定代理人具有律師資格者，不在此限。
上訴人之配偶、三親等內之血親、二親等內之姻親，或上訴人為
法人、中央或地方機關時，其所屬專任人員具有律師資格並經法
院認為適當者，亦得為第三審訴訟代理人。